臺灣高等法院民事判決 
109年度上更一字第82號
上  訴  人  黃元靖(即黃登生)

訴訟代理人  黃文慧  
被 上訴 人  徐慶輝  
上列當事人間請求返還投資金等事件，上訴人對於中華民國106
年6月30日臺灣桃園地方法院106年度訴字第198號第一審判決提
起上訴，並為訴之變更與擴張，經最高法院第1次發回更審，上
訴人減縮聲明，本院於109年9月22日言詞辯論終結，判決如下：
    主      文
變更及擴張之訴均駁回。
變更及擴張之訴訴訟費用（除確定部分外）及發回前第三審訴訟
費用（除確定部分外），由上訴人負擔。
    事實及理由
一、程序方面：
    按訴狀送達後，原告不得將原訴變更或追加他訴，但擴張或
    減縮應受判決事項之聲明者，不在此限，民事訴訟法第255
    條第1項第1款、第466條第1項定有明文。經查，上訴人不服
    原判決，提起上訴，於本院106年度重上字第1248號事件（
　　下稱本院前審）審理期間，將其中新臺幣（下同）86萬1600
    元本息，變更訴訟標的為民法第692條第3款、第694條、第6
    97條第1、2款及第699條，嗣擴張請求為100萬元本息（見本
    院前審案卷第103、143-145頁）。前開變更與擴張部分經最
    高法院發回更審，上訴人於本院民國109年9月22日言詞辯論
    期日減縮請求被上訴人應給付88萬7736元，及自85年1月8日
    起至清償日止，按年息5%計算之利息（見本院卷第297-298
    頁筆錄）。至上訴人於更審程序再度變更訴訟標的部分，本
    院另以裁定駁回。
二、上訴人黃元靖（下稱黃元靖）主張：兩造與訴外人楊武雄、
    黃邱來玉，於83年10月間出資承購桃園縣桃園市（現改制為
    桃園市○○區○○○段○○○○○段00地號土地所有權全部及其地上建
    物即門牌號碼桃園縣○○市○○街00號建物所有權全部（下稱系
    爭不動產），合夥經營慈心安養院（下稱系爭合夥），並以
    系爭不動產向臺灣中小企業銀行龍潭分行抵押借款及信用貸
    款每人750萬元，共貸得3000萬元，前開貸款足敷支付系爭
    不動產購買價金1854萬8152元，無須動用伊出資款100萬元
    。被上訴人擅自扣留其中88萬7736元，自應返還等情。爰變
    更依民法第692條第3款、第694條、第697條第1、2款及第69
    9條之規定，求為命被上訴人應給付上訴人88萬7736元，及
    自85年1月8日起至清償日止，按年息5%計算之利息之判決。
三、被上訴人徐慶輝（下稱徐慶輝）則以：伊確實為黃元靖墊付
    88萬7736元，並經多件確定判決肯認等語，資為抗辯。並聲
    明：變更（含擴張）之訴駁回。
四、兩造不爭執事項：（見本院卷第29、131頁）
　㈠兩造與楊武雄、黃邱來玉（即全體合夥人）於83年10月間合
    夥出資承購系爭不動產，所有權應有部分各4分之1，並以系
    爭不動產向臺灣中小企業銀行龍潭分行抵押借款及信用貸款
    3000萬元，以合夥經營慈心安養院。
  ㈡84年5月5日全體合夥人將系爭不動產以2647萬4141元出售予
    黃元靖，經雙方會算扣除原銀行貸款餘額2250萬元由黃元靖
    承擔外，黃元靖尚應給付徐慶輝及楊武雄、黃邱來玉共397
    萬4141元，慈心安養院則交由黃元靖獨立經營。其後全體合
    夥人於84年9月13日就系爭不動產又訂定新買賣契約，並註
    明作廢84年5月5日之買賣合約（見原法院99年度訴字第111
    號影印卷㈠第71-73、74-76頁契約書）。
　㈢全體合夥人後將後將系爭不動產作價3514萬3700元讓渡予徐
    李秀、吳徐㮓華，並於85年1月8日簽訂不動產買賣契約書（
　　見原法院99年度訴字第111號影印卷㈠第4頁背面黃元靖等人
    起訴狀、第7-8頁契約）。
五、本院之判斷：
  ㈠按學說上所謂之爭點效，係指法院於確定判決理由中，就訴
    訟標的以外當事人所主張之重要爭點，本於當事人辯論之結
    果已為判斷時，除有顯然違背法令，或當事人已提出新訴訟
    資料足以推翻原判斷之情形外，於同一當事人就與該重要爭
    點有關所提起之他訴訟，不得再為相反之主張，法院亦不得
    作相反之判斷，以符民事訴訟法上之誠信原則（最高法院99
    年度台上字第781號判決意旨參照）。
　㈡經查，徐慶輝主張其為黃元靖墊付出資款等項，依據侵權行
    為與不當得利法則請求給付44萬9300元本息；黃元靖則依不
    當得利法則反訴請求給付32萬5214元並按年息20%計付利息
　　。經原法院桃園簡易庭91年度桃簡字第940號判決，命徐慶
    輝給付黃元靖32萬5214元及按年息5%計算之利息，駁回徐慶
    輝全部本訴請求及黃元靖其餘利息請求（見本院卷第261-27
    6頁判決書）。嗣徐慶輝提起上訴，經原法院92年度簡上字
    第33號判決（下稱92簡上33號判決），廢棄一審判決關於命
    徐慶輝給付逾15萬8001元本息部分，駁回黃元靖該部分反訴
    請求，另駁回徐慶輝其餘上訴確定（見本院卷第277-294頁
    判決書）。判決理由略稱：
　　⒈「十一、續查，上訴人（指徐慶輝）於系爭不動產出賣予
      訴外人徐李秀後，實際分得2,291,900元之事實，有前述
      上訴人與訴外人楊武雄、邱來玉所簽名、蓋章之結算表可
      稽，而上訴人之所以得分取此高額之款項，係其先收取被
      上訴人（指黃元靖）應分得之利潤之事實，前亦認定，則
      上訴人所領取者，扣除其自己應分得之1,224,656元，其
      所溢領之金額即為1,067,244元，其中屬被上訴人應分得
      之盈餘即為被上訴人所完全未領得之1,045,747元。就此
      上訴人主張因被上訴人未將應投資之款項繳足，故上訴人
      自得領取原屬被上訴人應分得之利潤等語。是本件所續應
      審究者，即為被上訴人實際出資額究為多少？」。
　　⒉「十二、此部分經查，上訴人（指徐慶輝）主張前開合夥
      每人100萬元之出資額中，被上訴人（指黃元靖）僅繳納1
      1萬2,264元，其餘則係由上訴人先代繳之事實，雖為被上
      訴人所否認，並抗辯稱其已繳足全部出資款。惟按當事人
      主張有利於己之事實者，就其事實有舉證之責任，民事訴
      訟法第277條前段定有明文。且按原告對於自己主張之事
      實已盡證明之責後，被告對其主張，如抗辯其不實並提出
      反對之主張者，則被告對其反對之主張，亦應負證明之責
      ，此為舉證責任分擔之原則，最高法院18年上字第2855號
      判例意旨闡釋甚明。上訴人所主張上開每人出資額之事實
      既為被上訴人所不爭執而堪信為真實，則被上訴人就其所
      抗辯已完全繳納之事實，自應負舉證之責，然被上訴人僅
      空言及此，並未能提出任何證據以實其說，是其所辯，顯
      不足採。且被上訴人向上訴人及訴外人楊武雄、邱來玉購
      買系爭不動產時，4人結算之結果，被上訴人須給付上訴
      人188萬餘元，給付訴外人楊武雄、邱來玉各80餘萬元
　　　，苟被上訴人已出資完全，則其無須在為上開結算時，願
      給付上訴人較訴外人楊武雄、邱來玉達倍餘之金額，是顯
      見被上訴人並未實際將100萬元之出資額給付完畢，而係
      由上訴人代為繳納部分，被上訴人始願意於買受系爭不動
      產時，再給付上訴人多出訴外人楊武雄、邱來玉一倍餘之
      金額。否則每人既原各占1/4股份，被上訴人買受系爭不
      動產時，僅給付另3人相當之金額（即各1/4之出資比例）
      即可，無須超額給付上訴人。故上訴人所主張被上訴人實
      際繳納之出資僅有112,264元之事實，應堪信為真實。則
      上訴人代被上訴人繳納之出資金額即應為887,736元（100
      萬－11萬2264＝88萬7736）」。
　　⒊「十四、末查，上訴人（指徐慶輝）所領取屬被上訴人（
　　　指黃元靖）應分配之利潤部分為1,045,747元，前已述及
　　　，顯已超出其代被上訴人所繳之出資額887,736元甚明，
      而被上訴人就其得向上訴人請求返還應得之分配金額請求
      權，復於本件訴訟中為抵銷之主張，則抵銷結果，上訴人
      自無從再請求被上訴人給付其任何金額，已堪認定無誤」
      。
　　⒋「十五、綜上所述，上訴人（指徐慶輝）、訴外人楊武雄
　　　、邱來玉與被上訴人（指黃元靖）間就於84年5月5日訂立
      系爭不動產之買賣契約已經合法解除，兩造與楊武雄、邱
      來玉間之原有合夥關係仍存在，嗣此合夥關係因系爭不動
      產出賣予訴外人徐李秀而應予解散清算，清算結果，每人
      各應分得出賣系爭不動產所得價金1/4，上訴人代為墊付
      而為被上訴人所應負擔之款項，『業經上訴人自訴外人徐
      李秀受領被上訴人應分得之利潤及被上訴人主張抵銷後而
      不存在』，是上訴人並未受有何損害，被上訴人亦未受有
      利益，則上訴人再執兩造間業已解除之買賣契約，主張…
      被上訴人尚欠上訴人449,300元，構成侵權行為及不當得
      利云云，均屬無據，委不足採」。
　　⒌92簡上33號判決將墊款88萬7736元列為重要爭點，經兩造
      就清算等資料充分攻防及辯論，認定徐慶輝確有為黃元靖
      墊款88萬7736元事實，依首開說明，此部分判決理由對兩
      造具有爭點效。
　㈢嗣徐慶輝請求黃元靖返還88萬7736元墊款之利息等項，經原
　　法院96年度訴字第1339號判決駁回，徐慶輝提起上訴，經本
    院97年度上易字第291號判決（下稱97上易291判決，見本院
    卷第185-201頁判決書），廢棄改命黃元靖應給付徐慶輝1萬
    8,613元本息，駁回徐慶輝其餘上訴確定。97上易291判決理
    由略稱：
　　⒈「四、㈤上訴人（指徐慶輝）另主張伊曾於合夥事業代被上
      訴人（指黃元靖）出資額88萬7,736元，該期間係自84年5
      月5日代被上訴人墊付時起，至同年10月9日被上訴人返還
      伊代墊款項時止，伊因係向訴外人李徐美葉借款而代被上
      訴人墊付合夥之出資額，此期間伊自受有因借款之利息損
      害，而該利息則以年息百分之5計算，伊所支付之利息損
      失共1萬8,613元等語，並提出李徐美葉所出具之借款證明
      書一紙以證明之。經查，上訴人提出李徐美葉所出具之借
      款證明書一紙，以證明其確有向李徐美葉借款並因而需支
      付其借款利息。觀之上開借款證明書記載：『茲特證明徐
      慶輝先生前曾向本人借款新台幣捌拾捌萬元正，稱伊為購
      屋之情事代黃登生（已改名黃元靖…）墊款。自84年5月5
      日借款時起至84年10月9日止，還款。計算利息依年利率6
      計算共計新台幣貳萬貳仟伍佰柒拾陸元，近因徐慶輝與黃
      登生（即黃元靖）為此爭訟，本人為此書面證明。出借證
      明人：李徐美葉…借款人：徐慶輝…』等情。再參
　　　以上訴人代被上訴人繳納之出資金額為88萬7,736元之事
      實，已為桃園地院92年度簡上字第33號確定判決所認定，
      而被上訴人對此亦未爭執，僅辯稱上訴人代伊墊付合夥出
      資額88萬7,736元，其請求上開代墊款項之利息部分，應
      由伊分得之價金中扣除，伊無須給付云云。足證上訴人確
      有代被上訴人繳納出資額88萬7,736元。上訴人既有代被
      上訴人繳納上開出資額，則不論該出資額88萬7,736元係
      上訴人向訴外人李徐美葉所借，或係自己之資金，在經驗
      法則上均有利息之損失，自應給付上訴人此部分利息之損
      失。而被上訴人對上訴人請求此部分利息之損失1萬8,613
      元亦未爭執。是上訴人請求被上訴人給付自84年5月5日代
      被上訴人墊付時起，至同年10月9日被上訴人返還伊代墊
      款項時止之利息損失1萬8,613元，自屬有據」。
　　⒉「五、綜上所述，上訴人（指徐慶輝）依據不當得利之法
      律關係，請求被上訴人（指黃元靖）給付1萬8,613元及自
      起訴狀繕本送達之翌日即96年10月10日起，至清償日止，
      按年息百分之5計算之利息部分，自屬正當，應予准許。
      逾此部分之請求，非屬正當，即屬不應准許。…」。
　　⒊是97上易291判決審酌92簡上33號判決理由，以及徐慶輝所
      提出證明書，再度確認徐慶輝為黃元靖墊付88萬7736元之
      事實，黃元靖應返還此部分墊款利息1萬8613元。黃元靖
      主張97上易291判決係認定墊款事實不存在云云（見本院
      卷第255-257、298-299頁），顯係曲解該判決，殊無可取
      。
　㈣至於楊武雄、黃邱來玉、黃元靖訴請徐慶輝返還合夥出資等
    事件，經原法院99年度訴字第111號判決認定，就系爭不動
    產自經營安養院起，直至84年10月間出售移轉登記予徐李秀
    為止之合夥財產，應由徐慶輝偕同黃元靖等3人進行清算。
    嗣徐慶輝提起上訴，本院101年度上字第1354號判廢棄改判
    駁回黃元靖等3人之訴（下稱101上1354判決，見最高法院卷
    第71-84頁判決書）。101上1354判決理由略謂：「五、㈡…至
    於原法院92年度簡上字第33號民事判決，則係上訴人與被上
    訴人黃元靖間於合夥解散並清算後之損害賠償事件，所爭執
    者乃其等間如何相互找補之問題，與本件並非同一事件，亦
    無爭點效之問題，併此敘明」、「五、㈢承上說明，兩造間
    之合夥財產於84年9月13日簽訂第二份買賣契約時已然分析
    清算完畢，應堪認定。至於嗣後被上訴人黃元靖是否按兩造
    於84年9月13日簽訂之第二份買賣契約支付合夥清算之剩餘
    款予各合夥人，乃屬合夥關係結束並清算後之履約問題，是
    以被上訴人請求上訴人應配合清算系爭合夥財產有關不動產
    之買賣，即非有據」。是101上1354判決表示92簡上33號判
    決係處理合夥解散與清算後之相互找補問題，另認定兩造合
    夥關係已分析清算完畢，關於買賣價金剩餘款之分配，屬於
    另一法律關係，並未推翻92簡上33號判決認定徐慶輝為黃元
    靖代墊款88萬7736元之事實。
　㈤黃元靖再以其如數支付合夥出資款，否認徐慶輝為其墊付88
    萬7736元，92簡上33號判決所認定墊款事實有誤云云（見本
    院卷241-257、298-299頁）。惟查：
  　⒈92簡上33號判決認定徐慶輝為黃元靖代墊款88萬7736元，
      對兩造具有爭點效，前已敘明。況黃元靖在97上易291事
      件於97年7月29日審理時陳明：「雖然利息部分18613元由
      上訴人（指徐慶輝）代墊部分，也應該從我應分得的價金
      扣除…」（見本院卷第303頁影印筆錄），黃元靖已自承徐
      慶輝為其墊款88萬7736元，利息1萬8613元應自價金扣除
      ，事後否認此事，顯違反禁反言，已無足取。
　  ⒉雖黃元靖提出「黃元靖繳交徐慶輝投資股本表」、「估價
      單」6紙為證（見原審卷23-24頁），惟遭徐慶輝否認上開
      資料之真實性與正確性（見本院卷146、147、299頁）。
      況上開資料列舉83年10月19日至84年2月22日部分帳目共 
      86萬1600元，但其上所載「客戶支票10萬9300元」、「客
      戶支票65萬元」、「支票10萬元」、「合庫客票35萬2000
      元」、「中信銀支票26萬5300元」、「台企銀支票15萬  
      2000元」、「台企銀支票15萬2000元」，黃元靖並未提出
      任何兌付資料以證明上開私文書為真正，自難採信。且經
      本院詢問何時製作及取得，黃元靖則稱：「忘記時間，大
      概是83年10月以後做的，拿到的時間就是上面單據所記載
      的時間」（見本院卷第300頁筆錄）。黃元靖既於83年10
      月稍晚即取得上開資料，卻未在92簡上33號事件審理程序
      中提出，顯非新訴訟資料，且無法證明為真正，依首揭最
      高法院見解，無從憑以推翻92簡上33號判決認定徐慶輝為
      黃元靖墊款88萬7736元之爭點效。是黃元靖執此請求徐慶
      輝給付88萬7736元本息云云，為無理由。
六、綜上所述，黃元靖變更依民法第692條第3款、第694條、第 
    697條第1、2款及第699條之規定，擴張請求徐慶輝應給付88
    萬7736元，及自85年1月8日起至清償日止，按年息5%計算之
    利息，為無理由，應予駁回。
七、本件事證已臻明確，兩造其餘攻擊、防禦方法及證據，經斟
    酌後，認均不足以影響本判決結果，自無逐一詳予論述之必
    要，併予敘明。
八、據上論結，本件變更與擴張之訴均為無理由，依民事訴訟法
    第78條，判決如主文。
中　　華　　民　　國　　109 　年　　10　　月　　6 　　日
                  民事第四庭    
                    審判長法  官  傅中樂
                          法  官  管靜怡  
                          法  官  吳燁山
正本係照原本作成。
不得上訴。
中　　華　　民　　國　　109 　年　　10　　月　　6 　　日
　　　　　　　　　　　　　書記官  高婕馨